【裁判字號】    89,上訴,2133
【裁判日期】    891227
【裁判案由】    常業重利
【裁判全文】
臺灣高等法院臺中分院刑事判決                  八十九年度上訴字第二一三三號
    上  訴  人  乙○○
    即  被  告
    選任辯護人  劉家驥
    上  訴  人  己○○
    即  被  告
右上訴人因常業重利案件，不服台灣台中地方法院八十九年度訴字第一九八五號八十
九年九月二十八日第一審判決（起訴案號：台灣台中地方法院檢察署八十九年度偵字
第一一八五０號），提起上訴，本院判決如左：
      主  文
上訴駁回。
    事  實
一、己○○曾於民國八十八年間因常業重利罪，經台灣台中地方法院判處有期徒刑八
    月，緩刑三年，因撤回上訴，於八十八年十一月九日確定，猶不知悔改，與乙○○二人共同基於以貸放金錢謀取重利為常業之犯意聯絡，自八十九年二月間起，
    再度經營地下錢莊，由乙○○出面委託登報紙廣告，在中國時報等報紙上刊登：
    「身分證／沒錢慢慢還／0000000／王小姐」，另有廣告刊登（０四）0
    000000號電話號碼，藉以招攬急需現金週轉之人前來辦理借款，乘機謀取
    與原本顯不相當之重利，以之為業，倘有急需借款者撥打（０四）000000
    0號或0000000號電話，即轉接至0000000000號行動電話，借
    款條件為每借新台幣（下同）一萬元，以十天為一期，要求二千元之利息，並預
    扣第一期利息，而取得與原本顯不相當之重利，借款者尚需質押身分證及簽發本
    票以為擔保。己○○、乙○○二人因而共同為下列貸放高利貸之行為：
(一)丁○○於八十九年四月十三日下午三時許，循前開報紙廣告與自稱「陳先生」之
    乙○○連繫後，約在台中市○○路曉明女中對面，丁○○向乙○○借貸三萬元，
    約定以十天為一期，利息四千五百元，先預扣一期利息，丁○○實拿二萬五千四
    百五十元，並交付其身分證及簽發面額九萬元之本票以為擔保，丁○○先後並繳
    交五期共二萬二千五百元之利息。
(二)丙○○於八十九年四月十五日下午三時許，循前開報紙廣告與自稱「陳先生」之
    乙○○連繫後，約在台中市○○路與昌平路口之加油站前，丙○○向乙○○借貸
    二萬元，約定以十天為一期，利息四千元，先預扣一期利息及手續費一千元，丙○○實拿一萬五千元，並交付其身分證及簽發面額六萬元之本票以為擔保，丙○○前後並繳交三期利息，並於八十九年五月十六日由己○○出面向丙○○收取二
    萬元本金。
(三)戊○○於八十九年五月十日下午三時許，循前開報紙廣告與自稱「陳先生」之乙○○連繫後，約在台中縣大里市○○路一九二巷四號戊○○住處見面，戊○○向
    乙○○借貸三萬元，約定以十天為一期，利息六千元，先預扣一期利息及手續費
    一千元，戊○○實拿二萬三千元，並交付其身分證及簽發面額九萬元之本票以為
    擔保，丙○○前後並繳交二期利息，其中八十九年五月二十日應繳之第二期利息
    ，係由己○○出面在台中市○○路曉明女中門口向戊○○收取，本金三萬元亦於
    八十九年六月二日由己○○出面向戊○○收取。
(四)庚○○於八十九年五月十三日下午二時三十分許，循前開報紙廣告與自稱「陳先
    生」之己○○連繫後，約在台中市○○路曉明女中對面，庚○○向己○○借貸十
    萬元，約定以十天為一期，利息二萬元，先預扣一期利息及手續費二千元，庚○○實拿七萬八千元，並交付其身分證、簽發面額三十萬元之本票及戶口名簿影本
    以為擔保，庚○○於八十九年五月二十二日以電話與己○○連繫表示欲繳交利息
    時，己○○有事無法前往，並表示會派他人前去收取利息，嗣於八十九年五月二
    十二日下午五時五十分許，乙○○赴台中市○○路與漢口路交岔口欲向庚○○收
    取利息時，為警當場查獲，並扣得乙○○所有供經營貸款業務所用之記事簿一本
    、門號0000000000號行動電話一支、庚○○身分證一張、面額三十萬
    元本票一紙、戶口名簿影本一張、庚○○資料一張。
二、案經台中市警察局移送臺灣臺中地方法院檢察署檢察官偵查起訴。
    理  由
一、訊據被告乙○○，對於右揭常業重利犯行，除否認與己○○共同經營地下錢莊外
    ，餘均坦承不諱；被告己○○則否認上開犯行，均辯稱：伊沒有參與經營，沒有
    借錢給別人云云。經查右揭事實，業據被害人丁○○、丙○○、戊○○及庚○○
    等人於警訊及偵查中證述綦詳，丙○○（偵字第一一八五０號卷第二十二、六十
    二頁頁）、戊○○（同上卷第二十四、六十三頁）及庚○○（同上卷第十七、十
    八、六十二頁）更明確指出被告己○○確有放款、收取利息及本金等行為；又被
    告乙○○於八十九年七月二十七日原審法院聲請羈押案件訊問時供稱：「我於庚○○打電話跟我借錢時，我有請張大昌（己○○）幫其送錢去給黃」（見原審法
    院八十九年度聲羈字第四七七號卷第二頁反面）。被告己○○於原審法院審理時
    供述，其與庚○○因前重利案件有糾紛，不認識其他被害人等語。但證人丙○○
    及戊○○與己○○並無怨隙，仍堅指己○○經營地下錢莊。雖庚○○與被告己○○有金錢糾紛，然被告乙○○坦承己○○曾前往交付金錢，足見被害人之證詞並
    無誣陷。又被害人庚○○於八十九年七月二十七日偵訊時明確表示：「剛才乙○○在偵查庭外面對我說他要一個人扛，叫我不要把事情鬧大。」等語，核與被害
    人丙○○（原審誤為戊○○）陳稱：在偵查庭外，被告乙○○表示要一個人扛等
    語相符（見偵字第一一八五０號卷第六十一至六十三頁），益徵被告己○○確與
    乙○○共同經營重利業務。再者被告二人於偵訊時隔離訊問結果，被告己○○稱
    ：其於八十八年底，在台中市打電話與乙○○表示願將前開電話交由乙○○使用
    云云，被告乙○○則陳述：該電話係於八十八年五、六月間，其與己○○在台中
    市○區○路上商談電話號碼轉讓事宜云云。查被告二人對於轉讓電話號碼之時間
    、地點及方式之供述俱不相符，足證被告二人確有共同經營重利行為無訛。證人
    張仕政於本院調查時證稱：被告乙○○於被收押時，伊在偵查庭外，並未見到乙○○與人講話等語（見本院八十九年十一月二十七日訊問筆錄），此或由於證人
    張仕政觀察未及，或由於故為迴護，而為避重就輕之詞，不足為被告己○○有利
    之證據，附此敘明。此外並有記事簿一本、門號0000000000號行動電
    話一支、面額三十萬元本票一紙、戶口名簿影本一張、庚○○資料一張及庚○○
    領回其身分證之領據一紙附卷可證。查被告二人乘人急迫需錢濟急之際貸以金錢
    ，每一萬元每年收取高達七萬二千元之重利，並預扣第一期利息，其取得之利息
    顯然與原本不相當。又被害人丁○○、丙○○、戊○○、庚○○等人均以每萬元
    ，十天一期，利息一千五百或二千元之高利（相當於年息百分之五百四十、百分
    之七百二十）借貸，若非無急迫之情形，應不會以此高利借貸，是被害人等均有
    急迫之情形，亦可認定。又所謂常業犯，亦不以行為人以此為唯一之職業為必要
    ，兼營他業或以他業為掩護均足當之，最高法院八十二年度台上字第五六０九號
    判決參照，本件被告二人以刊登廣告方式招徠貸款，被告乙○○並表示以此方式
    賺取生活費及繳納貸款，是被告等縱有其他職業，亦不礙其常業犯之成立。是被
    告等上開所辯，不足採信，其等犯行已堪認定。
二、被告等乘他人之急迫，貸以金錢，取得顯不當相當之重利，並以之為常業，均核
    係犯刑法第三百四十五條之常業重利罪。被告二人間，有犯意聯絡及行為分擔，
    應論以共同正犯。原審適用刑法第三百四十五條、第二十八條、第三十八條第一
    項第二、三款，罰金罰鍰提高標準條例第一條前段之規定，審酌被告二人年輕不
    思正途謀生，惟經營時間不長，貸款次數不多，貸與金額非鉅，被告乙○○坦承
    其經營重利犯行，被告己○○甫因常業重利罪經判刑確定，並在緩刑期內，有判
    決書附卷可稽，其仍再重執前犯行，並狡飾犯行，不知悔悟，惟其二人無暴力討
    債情形，經被害人陳述明確，犯後態度亦稱良好，民間高利貸款所生危害對社會
    治安影響甚廣，被告己○○並未受執行教悔等一切情狀，量處乙○○有期徒刑八
    月；己○○有期徒刑一年。並以被告乙○○雖未曾受有期徒刑以上刑之宣告，有
    臺灣高等法院被告全國前案紀錄表及台灣台中地方法院檢察署刑案資料查註紀錄
    表紙在卷可按，惟其犯後迴護被告己○○，並於開庭時要求被害人為有利於己○○之陳述，惡性非輕，尚難宣告緩刑。扣案之記事簿一本、門號0000000
    000號行動電話一支及庚○○資料一張，均係被告等所有，供犯罪所用之物，
    面額三十萬元之本票一紙，係被告等所有，因犯罪所得之物，應依法宣告沒收。
    戶口名簿一張係庚○○所有，不另為沒收之宣告。其認事用法均無違誤，量刑亦
    極妥適。乙○○上訴意旨，指摘原審判決量刑過重；己○○否認犯罪，指摘原判
    決認事有誤，均無理由，被告等上訴均應予駁回。
據上論結，應依刑事訴訟法第三百六十八條，判決如主文。
本案經檢察官甲○○到庭執行職務。
中      華      民      國    八十九    年      十二    月    二十七    日
                                  臺灣高等法院臺中分院刑事第九庭
                                        審判長法  官  胡  森  田
                                              法  官  康  應  龍
                                              法  官  趙  春  碧
右正本證明與原本無異。
如不服本判決應於收受送達後十日內向本院提出上訴書狀，其未述上訴之理由者並
得於提起上訴後十日內向本院補提理由書（均須按他造當事人之人數附繕本）。
                                              書記官  廖  來  信
中      華      民      國     八十九     年     十二     月   二十九   日
                                                                        Ｄ


司法院資訊處製作；財團法人民間司法改革基金會備份。
